臺灣屏東地方法院民事判決　　　　　　　95年度重訴字第76號
原　　　告　壬○○
訴訟代理人　湯瑞科律師
被　　　告　甲○○
　　　　　　　　　　　　號
被　　　告　癸○○
被　　　告　丁○○
　　　　　　　　　　　　號
被　　　告　丙○○
被　　　告　乙○○
被　　　告　戊○○
被　　　告　己○○
被　　　告　辛○○
被　　　告　庚○○
前列八人共同
訴訟代理人　黃政雄律師
上列當事人間拆屋還地事件，本院於民國96年11月21日言詞辯論
終結，判決如下：
    主  文
原告之訴及假執行之聲請駁回。
訴訟費用由原告負擔。
    事實及理由
一、本件被告甲○○經合法通知，未於最後言詞辯論期日到場，
    核無民事訴訟法第386 條所列各款情形，爰依原告之聲請，
    由其一造辯論而為判決。
二、原告主張：
（一）坐落屏東縣萬丹鄉○○段891-25地號之土地 (下稱系爭土
      地)為 原告所有，系爭土地係自同地段891 地號土地判決
      分割而來，有土地謄本可稽。但被告等均無合法權源，卻
      共同占用系爭土地並建有地上物居住，其使用位置及占用
      情形，有地籍圖可稽，且經屏東地政事務所測量在卷。
（二）被告等人固稱其等所占用之系爭土地係合法買賣及繼承而
      來，並非無權占有等語，惟查被告所提出土地賣買契約書
      及斷賣憑證等均屬私文書，業為原告否認其真正，已不足
      採外。且查所謂「斷賣憑證」之作成日期記載為「中華民
      國貳拾五年六月壹日」，亦顯與當時之事實不符。蓋中華
      民國貳拾五年時，台灣已在日本占據殖民長達41年之久，
      實不可能使用民國來記年；再觀其使用之文字類似文言文
      ，亦非屬日據時代所得使用之文字，顯見該斷賣憑證之真
      實性極為可疑。何況二造分別與該些契約書所記載之買、
      賣主有何關連？及該些契約書之效力是否符合當時之法律
      規定，被告均未說明及舉證，徒憑二紙私文書即謂為有權
      占有，不論就文書形式上之作成及其實質內容觀之，均屬
      難以採信。
（三）按數人共同不法侵害他人之權利者，連帶負損害賠償責任
      ，民法第185 條第1 項前段定有明文；又按所有人對於無
      權占有或侵奪其所有物者，得請求返還之，對於妨害其所
      有權者，得請求除去之，民法第767 條亦有明文。故原告
      自得本於上開規定請求被告拆除地上建物，並將所占用之
      土地返還原告。
（四）又按無權占用土地，取得相當於租金之不當得利，為社會
      通常之觀念，故原告亦得依不當得利之法律關係，請求被
      告給付相當於租金之不當得利。依土地法第105 條準用同
      法第97條之規定，原告請求依系爭土地之申報總價百分之
      十作為被告使用系爭土地之利益。而查系爭土地之申報地
      價為每平方公尺640 元，百分之十不當得利價額即為每平
      方公尺64元，經分別計算結果如下：1 、被告甲○○部分
      ：占用面積為169 平方公尺，每年不當得利之數額即為新
      台幣（下同）10,816元，回溯請求五年期間之數額即為54
      ,080 元 。2 、被告癸○○、丁○○、丙○○、乙○○、
      戊○○、辛○○、己○○等七人部分：共同占用面積計92
      8 平方公尺，每年不當得利之數額即為59,392元，回溯請
      求五年期間之數額即為296,960 元。3 、被告辛○○、己○○、庚○○等三人部分：共同占用面積計870 平方公尺
      ，每年不當得利之數額即為55,680元，回溯請求五年期間
      之數額即為278,40 0元。
（五）聲明：1 、被告甲○○應將如卷內複丈成果圖（如附圖）
      編號Ａ面積0.0169公頃之土地返還原告。並給付原告54,0
      80元，及自起訴狀繕本送達之翌日起至清償日止按年給付
      原告10,816元。2 、被告癸○○、丁○○、丙○○、乙○○、戊○○、辛○○、己○○應將如卷內複丈成果圖編號
      Ｂ2 面積0.0222公頃之建物及編號Ｂ3 面積0.0042公頃之
      建物拆除，並將所占用之土地連同編號Ｂ1 面積0.0664公
      頃之土地均返還原告。並連帶給付原告296,960 元，及自
      起訴狀繕本送達之翌日起至清償日止按年連帶給付原告59
      ,392 元 。3 、被告己○○、辛○○、庚○○應將如卷內
      複丈成果圖編號Ｃ1 面積0.0552公頃之建物拆除，並將所
      占用之土地連同編號Ｃ2 面積0.0318公頃之土地均返還原
      告。並連帶給付原告278,400 元，及自起訴狀繕本送達之
      翌日起至清償日止按年連帶給付原告55,680元。4 、訴訟
      費用由被告負擔。5 、原告願供擔保，請准宣告假執行。
三、被告抗辯：
（一）系爭土地源自同地段891 地號土地判決分割而來（鈞院八
      十五年訴字第二三九號分割共有物事件），而依該判決相
      關之卷證資料及鈞院審理上開分割共有物事件之履勘過程
      筆錄，有詳細載明「當時分割共有物時，原告並未主張分
      割於何處；而判決分割系爭891-25地號土地之位置予原告
      ，係因當時鈞院履勘現場之時，各共有人均稱原告之應有
      部分業已出賣予被告等人，請鈞院調卷詳查，以明事實。
（二）依土地登記謄本之記載，系爭土地現雖係登記為原告壬○○所有，然係由「訴外人胡水成」先向原告之被繼承人（
      即前所有權人毛象）購買後，胡水成再出售並交付予「被
      告癸○○等人之被繼承人」林萬等使用，此有土地買賣契
      約書及斷賣憑證可稽。
（三）雖上開就系爭土地之買賣，相互間均未辦理所有權移轉登
      記，惟依被告庭呈之土地買賣契約書及斷賣憑證，並參酌
      日據時代及尚未分割之土地謄本，應憑肉眼即可查知係年
      代久遠之書證，且顯無偽造之可能，應推定該「土地買賣
      契約書」及「斷賣憑證」為真正。因此，兩造間原有之買
      賣關係依然存在，則被告占有系爭土地係本於買賣之法律
      關係所交付，具有正當權源，自不得認係無權占有。
（四）按最高法院69年度第4 次民事庭會議決議（一）之意旨：
     「甲向乙購買土地並已付清價款，乙亦將土地交付甲管有，
     惟未辦理所有權移轉登記，嗣乙死亡，由其繼承人丙、丁
     辦妥繼承登記。甲之所有權移轉登記請求權之消滅時效雖
     已完成，惟其占有之土地，係乙本於買賣之法律關係所交
     付，具有正當權源，所有人丙、丁 (乙之繼承人) 自不得
     認係無權占有而請求返還。何況時效完成後，債務人僅得
     拒絕給付，其原有之買賣關係則依然存在，基於公平法則
     ，亦不得請求返還土地」。本件系爭土地之買賣，相互間
     均未辦理所有權移轉登記，惟依上開最高法院會議決議，
     被告係林萬等之繼承人，原有之買賣關係依然存在，則被
     告占有系爭土地係本於買賣之法律關係所交付，具有正當
     權源，自不得認係無權占有。
（五）聲明：1、原告之訴駁回。2、訴訟費用由原告負擔。3、
      如受不利判決，被告願供擔保，請准免為假執行。
四、兩造不爭執之事實：
（一）系爭土地被告甲○○占用如卷內複丈成果圖編號A 面積0.
      0169公頃之土地。被告癸○○、丁○○、丙○○、乙○○
      、戊○○、辛○○、己○○占用如卷內複丈成果圖編號B2
      面積0．0222公頃之建物及編號B3面積0．0042公頃之建物
      ，占用之土地編號B1面積0．0664公頃。
（二）系爭土地，源自同地段891 地號土地判決分割而來。
五、兩造爭執之事項：
（一）被告占用系爭土地，是否具有正當權源？
（二）原告依據不當得利法則請求被告給付費用，有無理由？
六、本院之判斷：本件爭點在於被告占用系爭土地，是否具有正
    當權源？茲審酌如下：
（一）經查系爭土地依據卷附土地登記謄本，固係登記為原告壬○○所有，並為兩造所不爭執；然查系爭土地係由訴外人
      胡水成於日據昭和十一年間即民國二十五年間先向原告之
      被繼承人即前所有權人毛象購買後，胡水成再出售並交付
      予被告癸○○等人之被繼承人林萬等使用之事實，有被告
      提出之系爭土地買賣契約書及斷賣憑證可稽。被告甲○○
      雖未於言詞辯論期日到場；惟其長久居住系爭土地之事實
      ，亦有其提出之村長及村民證明書影本可證。
（二）原告對於被告提出之「斷賣憑證」作成日期記載為「中華
      民國貳拾五年六月壹日」，認為在日據時期，不可能使用
      民國來記年；再觀其使用之文字類似文言文，亦非屬日據
      時代所得使用之文字，質疑該斷賣憑證之真實性，且質疑
      二造分別與該些契約書所記載之買、賣主之關連性；惟據
      自幼起即居住系爭土地近鄰之證人毛萬來到庭結稱：「（
      胡）毛恨是毛象的女兒，土地是從他父親那裡繼承來的。
      」「我聽我父親說，胡水成原本住在那裡，他將土地賣給
      姓林的，胡水成才搬出去。」等語及證人徐辜耀結稱：「
      我從出生就住在那裡，被告也都住在那裡了。」「我有聽
      長輩說過被告土地是向胡水成買的。」等語。證人江春龍
      結稱：「我從出生就住在那裡，約住了6 、70年了。」我
      有聽長輩說過土地是向胡水成買，而胡水成是向毛象買的
      。」「當時在日據時期，毛象偷殺豬被日本人抓走，聽說
      死在獄中，所以土地才沒有辦法辦理登記。」等語。證人
      李崑勝結稱：「我是社上村的村長」我從出生就住在那裡
      ，被告也都住在那裡。」「我有聽長輩說過被告土地是向
      胡水成買的。」等語。上開證人雖然多係聽聞之詞，然查
      上開證人確係自幼長久與被告等近鄰居住，對被告等之生
      活起居及家庭狀況應不生疏，參以原告數十年來及至民國
      八十五年經本院以85年度訴字第239 號判決分割及台灣高
      等法院高雄分院87年度上字第419 號上訴駁回確定（有各
      該判決正本附卷可稽），89年12月29日分割登記（有原告
      提出之土地謄本可憑）後，直至本件起訴前，原告一直未
      對被告等占有其土地採取何種主張權利之行為以觀，就此
      事實推斷原告應已知悉其被繼承人毛象有將系爭土地出賣
      之情形，否則，不可能甘願忍受被告等長久占有使用系爭
      土地之理。就此亦足證明上開證人之詞可信。至於「斷賣
      憑證」作成日期記載為「中華民國貳拾五年六月壹日」，
      固與時代背景不合，惟尚難以此否定此文書之真正，何況
      尚有被告提出之土地買賣契約書，經當庭以肉眼核對原本
      ，並無不合，加以上開證人之詞，更可證明被告等因有買
      受系爭土地之事實，始得以安心長久占用。
（三）按買受人向出賣人購買土地，出賣人已將土地交付買受人
      管有者，雖未辦理所有權移轉登記，然買受人之占有土地
      ，既係本於出賣人依買賣法律關係所交付，具有正當權源
      ，出賣人即不得依無權占有而請求返還，最高法院著有77
      年度台上字第1205號、90年度台上字第2121號判決可參。
      本件系爭土地或因時空背景之關係，抑或時效之問題，未
      能辦理所有權移轉登記，但被告等既有上開買受系爭土地
      之事實，不能因被告未辦移轉登記，即認其係無權占用。
      從而，原告本於所有物返還請求權之規定，訴請被告拆屋
      還地及請求給付相當於租金之不當得利，而求為如訴之聲
      明，自屬無據。
七、綜上所述，原告依據民法第767 條及第185 條第1 項前段之
    侵權行為法則，訴請被告等拆屋還地及給付相當於租金之不
    當得利，均無理由，應予駁回。又其訴既經駁回，假執行之
    聲請亦失所附麗，應併予駁回。
八、本件事證已臻明確，兩造其餘攻擊防禦方法及舉證，核與本
    件判決結果無影響，爰不逐一論述，附此敘明。
九、據上論結，本件原告之訴為無理由，依民事訴訟法第385 條
    第1項前段、第78條，判決如主文。
中　　華　　民　　國　　96　　年　　12　　月　　 5　　日
                  民事第二庭    法　官　胡晏彰
正本係照原本作成。
如對判決上訴，須於判決送達後20日內向本院提出上訴狀，其未
表明上訴理由者，應於提出上訴後20日內向本院補提理由書狀（
均須按他造當事人之人數附繕本）。
中　　華　　民　　國　　96　　年　　12　　月　　6 　　日
　　　　　　　　　　　　　　　　書記官  顏子仁
